臺灣板橋地方法院刑事判決　　　　　　　　95年度訴字第15號
公　訴　人　臺灣板橋地方法院檢察署檢察官
被　　　告　乙○○
選任辯護人　楊進興律師
上列被告因致害致死案件，經檢察官提起公訴（94年度偵字第18
215 號），本院判決如下：
    主  文
乙○○因過失而致人於死，處有期徒刑陸月，如易科罰金，以銀
元佰元折算壹日。
    事  實
一、乙○○與章桂香係同居之男女朋友關係，於民國九十四年十
    月二十日凌晨二時許，與友人康淑美等人在臺北縣新莊市○
    ○路一四四巷一號友人陳呂明珠所經營之美上美卡拉OK店內
    飲酒後，乙○○以機車搭載章桂香返回二人位於臺北縣民本
    街二九巷十一號四樓之同居處，俟抵達上開同居處樓下後，
    章桂香因欲繼續喝酒，乃要求乙○○停車時順便買酒回來，
    惟見乙○○停車返回時未依其要求，遂心生不滿欲轉身離去
    ，詎乙○○本應注意章桂香於九十四年九月五日甫受有右後
    枕部有頭皮下血腫、腦挫傷出血等頭部創傷，極易因後腦部
    再受撞擊而加劇引起頭部傷害，且對於醉酒之章桂香如從後
    方以手拉其頭髮，易導致章桂香重心不穩倒地等事實，而依
    當時情形並無不能注意之情事，竟疏未注意，為了將轉身欲
    離去之章桂香拉回，乃在追上章桂香後出手自章桂香後方拉
    章桂香之頭髮，致章桂香站立不穩，向後仰倒，後腦部撞擊
    地面，又仍疏未注意立即將章桂香送醫急救，反而為了將章
    桂香拉起，一再使章桂香倒地頭部撞擊地面，復為了喚醒章
    桂香，而於同日二時十三分許、二時二十分許及二時三十分
    許三度動手拍打章桂香頭部及身體等處，終使章桂香因而受
    有頭部鈍力傷引發右側外傷性硬腦膜下出血等傷害，嗣後始
    撥打電話呼叫救護車到場將章桂香送醫急救，惟章桂香仍因
    上開傷害，延至同日晚上八時許不治死亡。
二、案經臺北縣政府警察局新莊分局移送臺灣板橋地方法院檢察
    署檢察官偵查起訴。
    理  由
一、證據能力有無之判斷：
  (一)按被告以外之人（包括證人、鑑定人、告訴人、被害人及共
    同被告等）於審判外之陳述雖不符刑事訴訟法第一百五十九
    條之一至之四等四條之規定，而經當事人於審判程序同意作
    為證據，法院審酌該言詞陳述或書面陳述作成時之情況，認
    為適當者，亦得為證據；當事人、代理人或辯護人於法院調
    查證據時，知有刑事訴訟法第一百五十九條第一項不得為證
    據之情形，而未於言詞辯論終結前聲明異議者，視為有前項
    之同意，同法第一百五十九條之五定有明文。立法意旨在於
    傳聞證據未經當事人之反對詰問予以核實，原則上先予排除
    。惟若當事人已放棄反對詰問權，於審判程序中表明同意該
    等傳聞證據可作為證據；或於言詞辯論終結前未聲明異議，
    基於尊重當事人對傳聞證據之處分權，及證據資料愈豐富，
    愈有助於真實發見之理念，且強化言詞辯論主義，使訴訟程
    序得以順暢進行，上開傳聞證據亦均具有證據能力。本件證
    人即章桂香之女甲○○、證人即被告與章桂香之友人康淑美
    、陳呂明珠曾於警詢中為陳述，其性質雖屬傳聞證據，惟其
    等未再於法院審理中為陳述，且查無符合同法第一百五十九
    條之一至之四等前四條之情形，其所為之上開警詢筆錄內容
    ，於本院審理時予以提示並告以要旨，且各經檢察官、辯護
    人及被告等人表示意見。當事人或辯護人已知上述筆錄乃傳
    聞證據，且均未於言詞辯論終結前對該等筆錄內容異議，依
    上開規定，是證人甲○○、康淑美、陳呂明珠於警詢中之證
    言應具有證據能力。
  (二)按被告以外之人於偵查中向檢察官所為陳述，除顯有不可信
    之情況者外，得為證據，同法第一百五十九條之一第二項定
    有明文。偵查中對被告以外之人（包括證人、鑑定人、告訴
    人、被害人及共同被告等）所為之偵查筆錄，或被告以外之
    人向檢察官所提之書面陳述，性質上均屬傳聞證據。惟現階
    段刑事訴訟法規定檢察官代表國家偵查犯罪、實施公訴，依
    法其有訊問被告、證人及鑑定人之權，證人、鑑定人且須具
    結，而實務運作時，檢察官偵查中向被告以外之人所取得之
    陳述，原則上均能遵守法律規定，不致違法取供，其可信度
    極高，職是，被告以外之人前於偵查中已具結而為證述，除
    反對該項供述得具有證據能力之一方，已釋明「顯有不可信
    之情況」之理由外，不宜以該證人未能於審判中接受他造之
    反對詰問為由，即遽指該證人於偵查中之陳述不具證據能力
    。是證人康淑美、陳呂明珠於檢察官偵查時具結所為之證述
    ，被告未曾提及檢察官在偵查時，有任何不法取供之情形，
    是客觀上並無顯不可信之情況，且被告、辯護人於本院並未
    聲請傳訊證人康淑美、陳呂明珠進行詰問，前揭證人於偵查
    中之證言自具有證據能力。
  (三)次按，法務部法醫研究所（94）醫鑑字第一八九二號鑑定書
    、臺灣板橋地方法院檢察署驗斷書、相驗屍體證明書、長庚
    紀念醫院病歷、新泰綜合醫院、亞東紀念醫院、新仁醫院病
    歷等件，性質上均為被告以外之人，亦即鑑定人即法醫師或
    檢驗員或醫師於審判外之書面陳述，核屬刑事訴訟法所定之
    傳聞證據，且係針對本件個案作成與公務員職務上所製作之
    紀錄文書，即與刑事訴訟法第一五九條之四第一款規定之例
    行性紀錄文書有間（該條款立法理由參照），惟前開法醫研
    究所之鑑定書，乃法務部法醫研究所之法醫師於偵查中，受
    檢察官依刑事訴訟法第二百零八條之規定所囑託機關所屬之
    鑑定人，參照鑑定書之首頁明確記載「結文：茲於臺灣板橋
    地方法院檢察署94年度相字第1416號章貴香（應係「章桂香
    」之誤載）死亡案件為鑑定人，謹本所知必為公正誠實之鑑
    定，此結」等語；而相驗屍體證明書則為臺灣板橋地方法院
    檢察署之檢驗員於偵查中，隨同該署檢察官相驗後所為，應
    認該檢驗員為檢察官依刑事訴訟法第一百九十八條之規定所
    選任之鑑定人，可見上開鑑定書與驗斷書，均係法醫師依刑
    事訴訟法第二百零六條第一項規定所出具之書面鑑定報告，
    應屬刑事訴訟法第一百五十九條第一項「被告以外之人於審
    判外之言詞或書面陳述，除法律有規定者外，不得作為證據
    」規定，所稱「法律有規定者」之情形，有證據能力。至長
    庚紀念醫院、新泰綜合醫院、亞東紀念醫院、新仁醫院病歷
    ，雖均屬被告以外之人於審判外所為之書面陳述，屬於傳聞
    證據，然該等文書之製作，係醫護人員於例行性之醫療過程
    中所須製作之紀錄文書，且無不可信之情況，故依刑事訴訟
    法第一百五十九條之四第二款之規定，亦均得為證據。
  (四)傳聞法則乃對於被告以外之人於審判外之言詞或書面陳述，
    亦即針對被告以外之人於審判外以言詞或書面所為之供述證
    據而為之規範。本件案發時監視錄影器翻拍照片共三十三幀
    （見九十四年相字第一四一六號相驗卷第十七頁至第二十頁
    、第四十頁至第四七頁；九十四年偵字第一八二一五號偵查
    卷第五四頁至第六十頁）及監視錄影光碟一片，其性質固有
    供述證據與非供述證據之爭論，然審酌照片係傳達照相當時
    現場情況，而透過照片傳達的情形與現場真實情形，在內容
    上的一致性，是透過機械的正確性來加以保障，換言之，照
    片並不存在人對現實情形的知覺、記憶所經常發生的表現錯
    誤，是認照片之性質係非供述證據，則無傳聞法則之適用，
    此外別無證據證明上開照片有經偽造變造之情形，是應有證
    據能力。
二、上開事實，業據被告乙○○於本院審理時坦承不諱（見本院
    卷第一二九頁），核與證人甲○○於警詢；證人康淑美、陳
    呂明珠於警詢及偵查中分別證述情節相符（見九十四年相字
    第一四一六號偵查卷第八頁至第十五頁、第二三頁反面至第
    二四頁反面），並經本院於九十五年三月二十四日、五月五
    日準備程序中分別勘驗現場監視錄影光碟明確，有各該準備
    程序筆錄一件附卷可稽（見本院卷第五七頁至第五八頁、第
    七八頁至第七九頁），而被害人章桂香於上揭時地倒地後送
    醫急救後，仍於九十四年十月二十日晚上八時許不治死亡等
    情，有新泰綜合醫院、長庚紀念醫院病歷資料各一件在卷足
    參，並經臺灣板橋地方法院檢察署檢察官督同法醫師相驗屬
    實，製有勘驗筆錄、相驗屍體證明書及驗斷書各一件在卷足
    稽。又被害人章桂香死亡後，經臺灣板橋地方法院檢察署檢
    察官督同法醫師相驗，進而解剖送請法務部法醫研究所鑑定
    死因後，亦認被害人係因頭部鈍力傷致右側外傷性硬腦膜下
    出血而不治死亡等情，亦有法務部法醫研究所九十四年十二
    月二日法醫理字第0940004713號函所附法務部法醫研究所（
    94）醫鑑字第一八九二號鑑定書一件附卷可稽（見九十四年
    相字第一四一六號相驗卷第一○八頁起至第一一五頁）。是
    被告前開自白核與事實相符，應堪採信。被告雖辯稱被害人
    章桂香前於九十四年九月五日即因故頭部受有傷害，其於上
    揭時地受傷死亡應與該九十四年九月五日之傷害才有相當因
    果關係云云，然查被害人章桂香於九十四年九月五日間受有
    頭部外傷一節，固有亞東紀念醫院及新仁醫院病歷資料各一
    件在卷足參，且該九十四年九月五日頭部鈍力傷之傷害與被
    害人於上揭時地所受傷害係同一部位，並致被害人章桂香最
    後右側外傷性硬腦膜下出血死亡，若無該九十五年九月五日
    之鈍力傷，便無頭部損害之發生，二者有因果關係，亦據法
    務部法醫研究所九十五年十一月二十二日法醫理字第
    0950004269號函一件在卷可憑，惟被害人章桂香於九十四年
    十月二十日後枕部頭皮下血腫受傷部位出血範圍有擴大，亦
    據上開函文記載甚明。而被告對於被害人章桂香於九十四年
    九月五日頭部即已受有外傷知之甚明，已據被告於本院審理
    時自承在卷（見本院卷第一二六頁至第一二七頁），被告既
    明知被害人章桂香頭部已因前傷受有傷害，更應知被害人章
    桂香如再經仰倒撞擊地面，頭部傷害會更為加劇，而被告對
    於醉酒之被害人章桂香如經自後方拉扯易於仰倒之事實，應
    注意並能注意，竟疏未注意，為拉回被害人章桂香，而出手
    自章桂香後方拉扯章桂香頭髮，致被害人章桂香受力不穩而
    倒地，因頭部鈍力傷致右側外傷性硬腦膜下出血而不治死亡
    ，被告之行為與被害人之死亡，具有相當因果關係，自難辭
    其過失致死之責任，被告前開所辯，要無可採。本件事證明
    確，被告之犯行，堪以認定。
三、查被告行為後，刑法業於九十四年二月二日修正公布，九十
    五年七月一日起施行。按「行為後法律有變更者，適用行為
    時之法律，但行為後之法律有利於行為人者，適用最有利於
    行為人之法律」，修正後刑法第二條第一項定有明文。此條
    規定係規範行為後法律變更所生新舊法比較適用之準據法，
    本身尚無新舊法比較之問題，於新法施行後，應一律適用新
    法第二條第一項之規定，為「從舊從輕」之比較，先予敘明
    ，再按本次法律變更，比較時應就罪刑有關之共犯、未遂犯
    、想像競合犯、牽連犯、連續犯、結合犯，以及累犯加重、
    自首減輕暨其他法定加減原因（如身分加減）與加減例等一
    切情形，綜其全部罪刑之結果而為比較（最高法院九十五年
    五月二十三日九十五年度第八次刑事庭會議決議參照）。茲
    就本件新舊法比較結果敘述如下：
  (一)關於罰金刑，刑法分則編各罪所定罰金刑之貨幣單位原為銀
    元，修正前刑法第三十三條第五款規定：「罰金：一元（銀
    元）以上。」，而依罰金罰鍰提高標準條例規定，就七十二
    年六月二十六日前修正之刑法部分條文罰金數額提高二至十
    倍，其後修正者則不提高倍數，並依現行法規所定貨幣單位
    折算新臺幣條例規定，以銀元一元折算新臺幣三元。修正後
    刑法第三十三條第五款規定：「罰金：新臺幣一千元以上，
    以百元計算之。」，刑法第三十三條第五款所定罰金貨幣單
    位經修正為新臺幣後，刑法分則各罪所定罰金刑之貨幣單位
    亦應配合修正為新臺幣，為使刑法分則編各罪所定罰金之最
    高數額與刑法修正前趨於一致，乃增訂刑法施行法第一條之
    一：「中華民國九十四年一月七日刑法修正施行後，刑法分
    則編所定罰金之貨幣單位為新臺幣。九十四年一月七日刑法
    修正時，刑法分則編未修正之條文定有罰金者，自九十四年
    一月七日刑法修正施行後，就其所定數額提高為三十倍。但
    七十二年六月二十六日至九十四年一月七日新增或修正之條
    文，就其所定數額提高為三倍。」。從而，刑法分則編各罪
    所定罰金刑之最高數額，於上開規定修正後並無不同，惟修
    正後刑法第三十三條第五款所定罰金刑最低數額，較之修正
    前提高，自以修正前刑法第三十三條第五款規定有利於被告
    。
　(二)本件被告犯罪時之刑法第四十一條第一項前段規定：「犯最
  　重本刑為五年以下有期徒刑以下之刑之罪，而受六個月以下
    有期徒刑或拘役之宣告，因身體、教育、職業、家庭之關係
    或其他正當事由，執行顯有困難者，得以一元以上三元以下
    折算一日，易科罰金。」又被告行為時之易科罰金折算標準
    ，依修正前罰金罰鍰提高標準條例第二條前段（現已刪除）
    規定，就其原定數額提高為一百倍折算一日，則本件被告行
    為時之易科罰金折算標準，應以銀元三百元折算一日，經折
    算為新臺幣後，應以新臺幣九百元折算為一日。惟九十五年
    七月一日修正公布施行之刑法第四十一條第一項前段則規定
    ：「犯最重本刑為五年以下有期徒刑以下之刑之罪，而受六
    個月以下有期徒刑或拘役之宣告者，得以新臺幣一千元、二
    千元或三千元折算一日，易科罰金。」比較修正前後之易科
    罰金折算標準，以九十五年七月一日修正公布施行前之規定
    ，較有利於受刑人，自應依現行刑法第二條第一項前段，適
    用修正前刑法第四十一條第一項前段規定，定其易科罰金之
    折算標準。
  (三)綜此，依整體比較之結果，依修正後刑法第二條第一項前段
    之規定，適用行為時之舊法處斷。
　(四)又刑法施行法雖亦於九十五年六月十四日修正增訂第一條之
  　一（有關罰金刑之貨幣單位及最高數額），並自九十五年七
    月一日起施行，亦即，在該條文增訂之前，刑法分則編有關
    罰金之貨幣單位係銀元（銀元與新臺幣之折算比例為一比三
    ），且依刑法分則編應處罰金者，應適用罰金罰鍰提高標準
    條例第一條、第五條規定，就七十二年六月二十六日前修正
    之刑法條文，罰金數額提高二至十倍，其後修正者則不提高
    倍數；而修正刑法施行後，因刑法第三十三條第五款所定罰
    金之貨幣單位，經修正為新臺幣後，刑法分則各罪所定罰金
    之貨幣單位亦應配合修正為新臺幣，為使刑法分則編各罪所
    定罰金之最高數額與刑法修正前趨於一致，乃增訂刑法施行
    法第一條之一：「中華民國九十四年一月七日刑法修正施行
    後，刑法分則編所定罰金之貨幣單位為新臺幣。九十四年一
    月七日刑法修正時，刑法分則編未修正之條文定有罰金者，
    自九十四年一月七日刑法修正施行後，就其所定數額提高為
    三十倍。但七十二年六月二十六日至九十四年一月七日新增
    或修正之條文，就其所定數額提高為三倍」，是以，自九十
    五年七月一日起，刑法分則編所定罰金之貨幣單位，由原來
    之銀元改為新臺幣，且於九十四年一月七日刑法修正時（九
    十四年一月七日係立法院三讀通過之日期），刑法分則編未
    修正之條文定有罰金者，復未於七十二年六月二十六日至九
    十四年一月七日修正或新增，自九十五年七月一日起，有關
    罰金之數額提高為三十倍。本案被告所犯刑法第二百七十六
    條第一項之過失致死罪，有罰金刑之處罰，且於九十四年一
    月七日刑法修正時未經修正，亦未於七十二年六月二十日至
    九十四年一月七日間修正過，依增訂刑法施行法第一條之一
    規定，其罰金以新臺幣為單位，數額應提高三十倍。此與修
    正前之罰金以銀元為單位，適用罰金罰鍰提高標準條例第一
    條規定，應提高十倍，再經折算為新臺幣（銀元與新臺幣之
    折算比例為一比三），換算結果，亦為三十倍。是以，刑法
    施行法第一條之一施行後，罰金刑貨幣單位雖有「銀元」、
    「新臺幣」之更異，惟適用結果之罰金額度則無二致，就罰
    金法定刑提高之「刑罰權規範內容」並無利或不利變更，自
    不生新舊法之比較問題，惟應適用具特別法及準據法（刑法
    施行法第一條之一第一項具有準據法性質）之刑法施行法第
    一條之一規定（據上論斷併引刑法施行法第一條之一第一項
    、第二項前段）（臺灣高等法院暨所屬法院九十五年法律座
    談會刑事類提案第十六、十九號法律問題同此見解）。
四、按行為人雖非故意，但按其情節應注意，並能注意，而不注
    意者為過失，刑法第十四條第一項定有明文。本件被告與被
    害人章桂香係同居男女朋友關係，已如前述，至於證人甲○
    ○、康淑美雖亦證稱被告與章桂香會吵架，且被告會打被害
    人章桂香等語在卷，然被告與被害人章桂香、康淑美於九十
    四年十月十九日晚上在陳呂明珠所經營之上開美上美卡拉OK
    店內一起喝酒唱歌，且被告與被害人章桂香係在九十四年十
    二月二十日凌晨二時許一起離開一節，已據證人陳呂明珠、
    康淑美於警詢及偵查中證述甚明（見九十四年相字第一四一
    六號相驗卷第九頁、第二三頁反面、第二四頁反面），足見
    被告與被害人章桂香間雖偶有爭執，但從二人會一起與朋友
    喝酒唱歌觀之，二人感情尚佳。再參以被告於上開時地因拉
    被害人章桂香仰倒後，即一再想將被害人章桂香扶起，並非
    一開始即動手毆打章桂香，且其毆打章桂香之部位，尚難認
    係頭部，亦有前開勘驗監視錄影光碟之準備程序筆錄附卷可
    稽。又依前開勘驗光碟結果，雖認被告有三次動手類似毆打
    被害人章桂香之動作，惟該等部位均非頭部後枕部部位，應
    當不致於引起死亡之結果，綜上，被告應無傷害章桂香之故
    意。惟客觀上，酒醉之人轉身欲離開時，從後方用力拉回，
    有可能使該酒醉之人站立不穩跌倒而發生受傷或死亡之結果
    ，被告應注意並能注意，竟疏未注意，致章桂香仰倒頭部撞
    擊地面，造成頭部鈍力傷引發右側外傷性硬腦膜下出血致死
    結果，被告之行為與被害人章桂香之死亡間自有相當因果關
    係，應按刑法第二百七十六條第一項因過失致人於死罪論處
    。公訴意旨指被告係犯同法第二百七十七條第二項傷害人致
    死罪，尚有未合，因本院認定之事實與檢察官起訴之基本犯
    罪事實相同，自得變更起訴法條而為判決，故檢察官因認被
    告涉犯傷害致死罪而具體求刑有期徒刑十年，亦有未洽，均
  　併為敘明。審酌被告係因一時失慮不慎造成被害人章桂香死
    亡，迄今仍未與被害人章桂香家屬達成民事和解，賠償損失
    ，惟念其犯後過失致死犯行，態度非差，並無犯罪前科，有
    臺灣高等法院被告前案紀錄表一件附卷可稽，素行尚可等一
    切情狀，量處如主文所示之刑，並諭知易科罰金之折算標準
    。
據上論斷，應依刑事訴訟法第二百九十九條第一項前段、第三百
條，刑法第二條第一項前段、第二百七十六條第一項、修正前刑
法第四十一條第一項前段，刑法施行法第一之一條、修正前罰金
罰鍰提高標準條例第二條，判決如主文。
本案經檢察官張誌洋到庭執行職務。
中　　華　　民　　國　　96　　年　　3 　　月　　30　　日
                  刑事第五庭    審判長法　官  陳坤地
                                      法  官  許映鈞
                                      法  官  李麗珠
上列正本證明與原本無異。
如不服本判決，應於送達後十日內向本院提出上訴狀
                                      書記官  林政良
中　　華　　民　　國　　96　　年　　3 　　月　　30　　日
附錄本案論罪科刑法條全文：
刑法第276條：
因過失致人於死者，處 2 年以下有期徒刑、拘役或 2 千元以下
罰金。
從事業務之人，因業務上之過失犯前項之罪者，處 5 年以下有期
徒刑或拘役，得併科 3 千元以下罰金。
